臺灣彰化地方法院刑事判決
110年度訴字第710號
公  訴  人  臺灣彰化地方檢察署檢察官
被      告  尤小鈴


指定辯護人  本院公設辯護人陳志忠
上列被告因偽造有價證券案件，經檢察官提起公訴（110年度偵
字第9627號），本院判決如下：
    主  文
甲○○犯偽造有價證券罪，累犯，處有期徒刑參年陸月。未扣案之
偽造「乙○○」正方形楷體印章壹個、支票號碼FA0000000支票上
偽造之發票人「乙○○」部分，均沒收。
    犯罪事實
一、甲○○於民國103年至106年間與乙○○交往，於106年4月至同年
    10月交往期間內，獲得乙○○授權，簽發使用乙○○向彰化區漁
    會申辦、帳號00000-00-000000-0支票帳戶之支票及該帳戶
    約定使用之圓形篆文印章，用以支付米店生意之帳款。甲○○
    與乙○○於106年11月間分手後交還該圓形篆文印章，但仍保
    有乙○○支票帳戶支票號碼FA0000000之空白支票1張。詎甲○○
    竟意圖供行使之用，而基於偽造有價證券之犯意，未經乙○○
    之同意或授權，於109年農曆春節至同年5月初間某日，先在
    不詳處所，委由不知情之成年刻印人員偽刻「乙○○」之正方
    形楷體印章1個，以該印章在上開支票發票人欄位偽造「乙○○」印文1枚，及以手寫方式填載票面金額新臺幣(下同)「參
    佰參拾萬元正」、「3,003,000元」，發票日期109年9月30
    日之支票，而偽造以乙○○為發票人之支票1紙（下稱系爭支
    票），再於109年5月初，在彰化縣鹿港鎮交付給丙○○，用以
    擔保此前與丙○○間之金錢債務而行使之。嗣因丙○○要求甲○○
    換開其他票據，乃將系爭支票交還甲○○，惟其後甲○○拒不清
    償，丙○○以系爭支票向本院聲請核發支付命令，甲○○提出異
    議視為起訴即請求清償債務事件事件，乙○○於該民事事件言
    詞辯論時到庭否認簽發系爭支票，丙○○始悉上情。
二、案經丙○○訴由臺灣彰化地方檢察署檢察官偵查起訴。
    理  由
一、本判決所引用被告以外之人於審判外之言詞或書面陳述，而
    不符合刑事訴訟法第159條之1至第159條之4之規定者，檢察
    官、被告甲○○及其辯護人均已明示同意作為證據（本院卷第
    55至56頁），本院審酌各該證據製作時之情況，並無違法不
    當之情事，以之作為證據應屬適當，依刑事訴訟法第159條
    之5第1項之規定，認具有證據能力。
二、認定犯罪事實所憑之證據及理由：
　　訊據被告矢口否認有何偽造有價證券犯行，辯稱：這張支票
    的內容是乙○○叫我幫他寫的，我沒有把這張支票交給告訴人
    丙○○，我不知道告訴人為什麼會有這張支票云云。辯護人則
    為被告辯護稱：本案之爭點即在於被告是否未經乙○○之授權
    而以其名義簽發系爭支票，而成立偽造有價證券罪。而被告
    是否持系爭支票向告訴人借款，告訴人之指證有以下疑義，
    其指證尚難遽信。首先，依據告訴人所述，被告僅向其借款
    150萬，為何被告要偽造金額330萬元的支票做為擔保。其次
    ，倘若被告曾持系爭支票向告訴人借款，則告訴人基於債權
    人的立場，擔保金額愈高，其債權愈有保障，330萬元的支
    票更可以擔保她的債權，則告訴人為何會主動歸還支票給被
    告。再者，倘若被告真有向告訴人借款，依一般常情，若非
    債權人要求，否則債務人通常不會冒險去偽造票據。而本案
    告訴人倘若當時真的對於被告的還款能力有所質疑，且有要
    求被告提供支票擔保的情形，則除非被告另行提供擔保品，
    否則告訴人怎會平白無故將作為擔保的支票歸還給被告，卻
    又不相應要求提供擔保，可見告訴人所述事實經過，顯與常
    理相違。尤其告訴人所陳述借款金額不低，但卻提不出相關
    借款證據資料，至於告訴人提出其與被告聯繫之LINE對話紀
    錄，並未明確提及兩人間有金錢借貸關係。而告訴人之銀行
    往來帳戶明細，至多僅能證明其資金進出之情形，尚不足以
    證明與被告之關聯性。綜上所述，本案公訴人提出具有證據
    能力之各項證據，其實僅有告訴人之單方指訴，此顯然未達
    於通常一般人均不致於有所懷疑，而得確信為真實之程度。
    公訴意旨雖另以證人乙○○之證述作為告訴人指述之補強證據
    ，惟本案倘若真係乙○○本人簽發票據，則其為避免承擔票據
    責任，自然有否認曾簽發票據之動機，因此乙○○證述内容不
    足補強告訴人指述之疑慮，依罪證有疑、利於被告之證據法
    則，不得為不利被告之認定，請為被告無罪判決之諭知等語
    。經查：
　㈠被告於103年至106年間與乙○○交往，於106年4月至同年10月
    交往期間，被告獲得乙○○授權，簽發使用乙○○向彰化區漁會
    申辦、帳號00000-00-000000-0支票帳戶之支票及該帳戶約
    定使用之圓形篆文印章，用以支付米店生意之帳款等事實，
    業據被告供承在卷（他字卷第129至131頁、本院卷第53、26
    0頁），且經證人乙○○於偵查中、本院109年度訴字第1270號
    清償債務事件言詞辯論時證述明確（他字卷第57至61頁、訴
    字1270號卷第138頁）。又系爭支票為證人乙○○上開彰化區
    漁會支票帳戶之支票，該支票發票人欄位蓋有「乙○○」正方
    形楷體之印文1枚，另係由被告以手寫方式填載票面金額「
    參佰參拾萬元正」、「3,003,000元」、發票日期109年9月3
    0日等情，亦據被告坦承不諱（本院卷第54、262頁），並有
    證人乙○○上開彰化區漁會支票存款帳戶之開戶申請書、系爭
    支票之翻拍照片在卷足憑(他字卷第69頁、偵卷第103頁)，
    此部分事實，亦堪認定。
　㈡被告雖否認系爭支票的發票人「乙○○」印章係其所蓋，且否
    認有持系爭支票向告訴人行使之行為，然證人乙○○證稱：支
    票不是我簽的，這是當初被告拿我的票去用的，金額330萬
    元不是我寫的，都是被告經手的，印章也不是我蓋的，107
    年底我已經與被告翻臉，我沒有同意被告蓋章，我不清楚被
    告有無向告訴人借錢，我與告訴人沒有金錢來往。支票存款
    開戶申請是我申請的，我的申請書上的印章是圓章，支票上
    的印章是方章，印章不是我刻的，支票上的印章不是我蓋的
    ，我沒有刻過這種印章。…我與被告103年開始交往，到106
    年左右分手，系爭支票是我申請的，支票帳戶申請下來後，
    都是被告在使用，我只有拿來支付車貸的車款，除此之外，
    都是被告使用，我跟被告分手後，我有要求她把剩下的支票
    還我，但她都沒有還我，印章一開始就放在她那邊，畢竟當
    時在交往，我也是信任她，後來分手後，我才拿回印章，系
    爭支票上蓋的不是我申請的印章，我申請的時候用的是圓章
    ，但支票上的印章是方章，我跟告訴人不熟，但我知道她跟
    被告有生意往來，不知道他們實際上的金錢往來等語（訴字
    1270號卷第138至140頁、他字卷第57至59頁），證人乙○○已
    明確證稱其與告訴人之間沒有金錢往來，且稱其與被告分手
    後，有將其支票帳戶的圓形篆文印章拿回，但並未取回其他
    剩餘之支票，並堅決否認有在系爭支票蓋用「乙○○」正方形
    楷體之印文。又告訴人證稱：系爭支票的照片是我拍的，此
    張支票是被告拿給我的，因為時間開得太久，又不是被告本
    人的，我拿給她叫她開自己的支票給我，我就還給她，她就
    一直都沒有再開給我。我拿到支票時，這張支票上的發票日
    、金額和印章已經是完整了。被告欠我的錢，才開這張支票
    給我。與被告的LINE對話紀錄說「你根本沒誠意要還我」是
    被告說要還我錢，但我的電話都不接等語（本院卷第149至1
    52頁），告訴人亦明白指稱其與被告之間有金錢債務關係，
    被告因此才交付系爭支票予告訴人。
　㈢被告並不否認有使用證人乙○○支票帳戶之支票（見他字卷第1
    31頁、本院卷第53頁被告筆錄），證人乙○○前揭證述內容也
    提到除了車貸的款項，其支票帳戶的支票都是讓被告使用，
    觀卷附證人乙○○支票帳戶之歷史交易明細查詢，及該支票帳
    戶提示之部分票據影本可知(他字卷第77至117頁)，票號FA0
    000000至FA0000000號支票，金額都是16,140元，被告供稱
    ：此金額的票都是乙○○買車的車款，是一次開10幾張給車行
    ，讓他們時間到去提示等語（本院卷第264頁），除了上開
    金額16,140元的支票之外，該支票帳戶其餘所開出的支票，
    交易日期是從106年4月10日開始，至106年10月12日止，已
    經提示的部分支票，有開給紀氏源豐企業股份有限公司，此
    公司為被告進貨的廠商（見他字卷第101、103、109頁支票
    照片、第130頁被告筆錄），顯見被告確實有在使用證人乙○○上開支票帳戶的支票。而證人乙○○既同意讓被告使用其支
    票帳戶之支票，以支付米店生意之帳款，衡情應該會連同該
    支票帳戶之印章一併交付被告使用較為合理，否則每次開票
    時被告要先填寫好支票內容，再拿去給證人乙○○蓋章，反而
    徒增不便及繁瑣，被告否認於使用證人乙○○上開支票帳戶之
    期間有保管印章，有悖常情，難認可採。又被告供稱：與乙○○於106年11月之後就沒有往來了。…與乙○○分手後，支票沒
    有讓我使用，印鑑章是乙○○在保管，我也沒有再繼續使用乙○○的支票等語（他字卷第131頁、本院卷第261頁），證人乙○○也提到其與被告分手後，有將其支票帳戶的圓形篆文印章
    拿回，而證人乙○○支票帳戶，除車貸金額16,140元的支票之
    外，最後一筆票款是106年10月12日兌現的87,800元（見他
    字卷第113頁上方支票照片），堪認被告與證人乙○○至少於1
    06年11月間即已分手互不往來，且證人乙○○有將其支票帳戶
    的圓形篆文印章取回。
　㈣至告訴人所證：106年5月間被告跟我借100萬元，我於106年5
    月17日領現金100萬元給被告，108年12月21日被告打電話給
    我，要我再借她50萬元，我於108年12月21日當天去領30萬
    元，連同店內的現金20萬元，於當晚9點半拿去她住處交給
    她云云（他字卷第151至153頁），辯護人以前揭情詞認告訴
    人所指被告曾向告訴人借款150萬元之陳述與常理有違，不
    能遽信。且告訴人對被告提出之請求清償債務150萬元之民
    事事件，業經本院以109年度訴字1270號判決敗訴，有該案
    民事判決書附卷可佐（他字卷第133至137頁）。然告訴人是
    否有「借款150萬元」予被告之事實，雖有疑義，但由卷附
    告訴人與被告間之LINE對話紀錄可知，被告與告訴人於109
    年3月至同年7月間聯絡頻繁；告訴人曾於109年6月16日傳送
    第一銀行存摺予被告，並告知被告「你轉好賴給我我去領給
    人家」等語；於109年7月8日傳送「小玲你根本沒誠意要還
    我」之訊息（見偵卷第107至117頁LINE對話紀錄翻拍照片）
    ，足認被告與告訴人之間有金錢往來之事實。再告訴人證稱
    ：之前3月份的票5月15日到期。…3月份那張票被告拿給我的
    ，那張票有拿到錢，金額是100萬元等語（本院卷第155頁、
    第167至168頁），由告訴人提出之鹿港信用合作社存戶往來
    明細可知（偵卷第25頁），告訴人上開帳戶於106年5月15日
    曾兌現票號0000000號支票，而這張支票是被告所簽發之元
    大商業銀行股份有限公司（下稱元大銀行）鹿港分行支票帳
    戶之支票，有元大銀行作業服務部110年11月26日函送之支
    票影本在卷可證（本院卷第199至201頁，該支票號碼為AG00
    00000），被告雖辯稱：這張支票是給證人乙○○，他說要去
    跟別人借錢，我不知道他要跟誰借錢云云（本院卷第263頁
    ），但告訴人、證人乙○○均一致證稱兩人彼此之間無借貸或
    金錢往來關係，且兩人不熟（見他字卷第59頁證人乙○○筆錄
    、本院卷第163頁告訴人筆錄），而證人乙○○自己的支票帳
    戶都讓被告使用，可見證人乙○○平時並沒有使用支票之需求
    ，又豈會特別再向被告借票使用，然後私自將支票交給與自
    己不熟、但與被告已經生意往來10幾年之告訴人之理，是上
    開元大銀行支票號碼AG0000000號之100萬元支票應係由被告
    交付予告訴人無誤，由此更可見被告與告訴人之間確實有金
    錢往來關係，被告辯稱：我跟告訴人完全沒有金錢往來云云
    （本院卷第262頁），不足採信。
　㈤被告雖辯稱：系爭支票的金額、日期等記載，是受乙○○指示
    寫的云云，然被告與證人乙○○至少於106年11月間即已分手
    不相來往，證人乙○○又豈會事先指示被告寫好金額，及指示
    被告填寫逾2年後日期的支票，被告所辯顯不符常情。而告
    訴人已明確指稱系爭支票是被告所交付，佐以告訴人所拿到
    的系爭支票發票人為「乙○○」，但告訴人「一開始」以系爭
    支票向本院聲請核發支付命令時，是以被告為債務人，並未
    將乙○○列為債務人（見訴字1270號卷第19至21頁民事支付命
    令聲請狀及附件），且系爭支票手寫部分既係被告所為，被
    告與告訴人之間又存有金錢往來關係，均足佐告訴人所稱系
    爭支票是由被告交付予告訴人用以擔保金錢債務一節，應屬
    實在。又告訴人取得系爭支票的日期是在109年5月初，此時
    被告與乙○○早已分手逾2年有餘，證人乙○○既將其支票帳戶
    的圓形篆文印章取回，顯見證人乙○○已無繼續同意或授權被
    告簽發其上開支票帳戶支票之意思，被告未經證人乙○○之同
    意或授權，委由不知情之成年刻印人員偽刻「乙○○」之正方
    形楷體印章1個，以該印章在系爭支票發票人欄位偽造「乙○○」印文1枚，並填寫系爭支票之金額、日期，而偽造系爭支
    票，並持之向告訴人行使之犯行，已堪認定。
三、核被告所為，係犯刑法第201條第1項之偽造有價證券罪。被
    告利用不知情之成年刻印人員偽造「乙○○」正方形楷體印章
    1個，為間接正犯。被告偽造支票後復持以行使，其行使偽
    造有價證券之低度行為，為偽造之高度行為所吸收；被告偽
    造「乙○○」正方形楷體印章，持以蓋印而偽造系爭支票上「
    乙○○」之印文，為偽造該有價證券之部分行為，均不另論罪
    。被告前因賭博案件，經本院以106年度簡字第2684、2716
    號判處有期徒刑5月、4月，應執行有期徒刑8月確定，於107
    年5月21日易科罰金執行完畢，有卷附臺灣高等法院被告前
    案紀錄表可按，其受有期徒刑之執行完畢，5年以內故意再
    犯有期徒刑以上之罪，符合刑法第47條第1項累犯所定之要
    件，且依大法官釋字第775號解釋意旨，審酌本案被告犯罪
    情節，並無因適用刑法第47條第1項規定加重最低本刑致無
    法處以最低法定本刑，而使其所受刑罰超過所應負擔罪責之
    罪刑不相當情形，是仍應依刑法第47條第1項之規定，加重
    其刑。爰以行為人之責任為基礎，審酌被告未獲得證人乙○○
    之同意，竟偽造系爭支票持之向告訴人行使，損害證人乙○○
    、告訴人之權益，應予非難，被告犯後迄今未與告訴人達成
    和解之犯後態度，及其偽造有價證券之情節、所生危害、被
    告經營米店、智識程度為高中畢業、領有輕度之中華民國身
    心障礙證明(見本院卷第61頁)、有3個小孩其中2個尚未成年
    之家庭狀況等一切情狀，量處如主文所示之刑。
四、關於沒收：
　㈠偽造之「乙○○」正方形楷體印章1個，雖未扣案，但不能證明
    已經滅失，依刑法第219條之規定，不問屬於犯人與否，沒
    收之。
　㈡按票據之偽造或票據上簽名之偽造，不影響於真正簽名之效
    力，倘其中有部分屬於偽造，雖不影響於其餘真正簽名者之
    效力，但偽造之部分，仍應依刑法第205條規定，諭知沒收
    ，又因票據權利之行使與票據本身不能分離，於此情形法院
    為沒收之宣告時，僅諭知偽造部分（即偽造發票人部分）沒
    收即可，不得將該紙票據全部宣告沒收，剝奪合法持有人對
    於真正背書人之權利（最高法院93年度台上字第6386號、94
    年度台上字第2061號判決意旨參照）。本件系爭支票並未扣
    案，而告訴人將系爭支票交還被告後，無法排除被告或其他
    人可能有在系爭支票上背書再交付予其他人持有之情形，為
    避免影響他人權益，仍僅就偽造之發票人「乙○○」部分，依
    刑法第205條之規定宣告沒收之。
據上論結，應依刑事訴訟法第299條第1項前段，判決如主文。
本案經檢察官張嘉宏提起公訴，檢察官黃建銘到庭執行職務。
中　　華　　民　　國　　111 　年　　1 　　月　　7 　　日
                  刑事第七庭  審判長法  官  王義閔
                                    法  官  巫美蕙
                                    法  官  王素珍
以上正本證明與原本無異。
如不服本判決應於收受判決後20日內向本院提出上訴書狀，並應
敘述具體理由。其未敘述上訴理由者，應於上訴期間屆滿後20日
內向本院補提理由書（均須按他造當事人之人數附繕本）「切勿
逕送上級法院」。
告訴人或被害人對於判決如有不服具備理由請求檢察官上訴者，
其上訴期間之計算係以檢察官收受判決正本之日期為準。
中　　華　　民　　國　　111 　年　　1 　　月　　7 　　日
                                    書記官  楊筱惠
附錄本案論罪科刑法條：
刑法第201條第1項
意圖供行使之用，而偽造、變造公債票、公司股票或其他有價證
券者，處3年以上10年以下有期徒刑，得併科9萬元以下罰金。